【裁判字號】    98,交抗,844
【裁判日期】    981214
【裁判案由】    聲明異議
【裁判全文】
臺灣高等法院高雄分院刑事裁定         98年度交抗字第844號
    抗  告  人  交通部公路總局高雄區監理所屏東監理站
    代  表  人  甲○○
    受  處分人  乙○○
上列抗告人因違反道路交通管理處罰條例聲明異議案件，不服臺
灣屏東地方法院中華民國98年10月15日裁定（98年度交聲字第33
3 號），提起抗告，本院裁定如下：
    主  文
抗告駁回。
    理  由
一、抗告意旨略以：緩起訴者乃附條件的不起訴處分，亦係不起
    訴之一，此觀刑事訴訟法第256 條規定自明。至於檢察官為
    緩起訴處分時，依刑事訴訟法第253 條之2 第1 項規定對被
    告所為之指示及課予之負擔，係一種特殊『處遇措施』，並
    非屬刑事法律規定之『刑罰』，因此刑事案件經檢察官為緩
    起訴處分確定後，宜視同不起訴處分確定，依行政罰法第26
    條第2 項規定，得依違反行政法上義務規定裁處之。原裁定
    以緩起訴處分具有『實質刑事處罰』性質，即不得就同一違
    規事實再處以相同類型之行政秩序罰，遽認原處分關於罰鍰
    超過新台幣（下同）25,000元部分應予撤銷，尚有未恰，本
    站屏監違裁字第裁82-V00000000號裁決書處罰異議人罰鍰（
    45,000元）部分，於法有據，為此提起抗告，請求撤銷原裁
    定，更為適法之裁定云云。
二、按汽車駕駛人，駕駛汽車經測試檢定酒精濃度超過規定標準
    者，處15,000元以上60,000元以下罰鍰，並當場移置保管其
    車輛及吊扣其駕駛執照1 年；又汽車駕駛人，有道路交通管
    理處罰條例第35條第1 項規定之情形者，應接受道路交通安
    全講習。道路交通管理處罰條例第35條第1 項第1 款、第24
    條第1 項第2 款分別定有明文。再於94年12月28日修正公布
    ，並自95年7 月1 日施行之道路交通管理處罰條例第35條第
    8 項規定：「前項（指有酒精濃度超過規定標準而駕駛汽車
    等情形）汽車駕駛人，經裁判確定處以罰金低於本條例第92
    條第3 項所訂最低罰鍰基準規定者，應依本條例裁決繳納不
    足最低罰鍰之部分」。
三、惟一行為同時觸犯刑事法律及違反行政法上義務規定者，依
    刑事法律處罰之。但其行為應處以其他種類行政罰或得沒入
    之物而未經法院宣告沒收者，亦得裁處之。前項行為如經不
    起訴處分或為無罪、免訴、不受理、不付審理之裁判確定者
    ，得依違反行政法上之義務規定裁處之，行政罰法第26條已
    定有明文。惟依行政罰法第26條立法理由，「一行為同時觸
    犯刑事法律及違反行政法上義務規定時，由於刑罰與行政罰
    同屬對不法行為之制裁，而刑罰之懲罰作用較強，故依刑事
    法律處罰，即足資警惕時，實無為一事二罰再處行政罰之必
    要，且刑事法律處罰，由法院依法定程序為之，較符合正當
    法律程序，應予優先適用。但罰鍰以外之沒入或其他種類行
    政罰，因兼具維護公共秩序之作用，為達行政目的，行政機
    關仍得併與裁處」，探究其立法目的，無非在處罰目的相同
    且處罰方式相同時，若依刑事法律處罰，即足資警惕時，實
    無為一事二罰再處行政罰之必要，但罰鍰以外之沒入或其他
    種類行政罰，因兼具維護公共秩序之作用，為達行政目的，
    行政機關仍得併予裁處。至於刑事訴訟法第253 條之1 所指
    之緩起訴處分，其中檢察官命被告為金錢給付部分，並得為
    民事強制執行名義，受處分人因上開緩起訴處分而剝奪其財
    產權，且前揭金錢給付義務亦具有強制性、懲罰性，雖不若
    易科罰金係以支付金錢作為自由刑之替代，惟經由緩起訴處
    分條件之履行使其免於遭檢察官發動起訴程序，仍具有替代
    刑罰之效果，廣義而言，應屬上揭所稱之「實質刑事法律處
    罰」，應有行政罰法第26條第1 項「一事不二罰」規定之適
    用。
四、至交通部95年7 月17日交路字第0950006986號函釋略以：法
    務部行政罰法諮詢小組第一次會議紀錄已明確結論「緩起訴
    者乃附條件的不起訴處分，亦即是不起訴的一種」在案，當
    依該部上開函釋結論及行政罰法第26條第2 項規定辦理等語
    。惟「緩起訴」處分之最終雖使被告免於刑事訴追之效果，
    與「不起訴」處分之效果相同，然觀諸刑事訴訟法第253 條
    之1 第1 項係91年2 月8 日增訂，行政罰法係94年2 月5 日
    公布，而制定在後的行政罰法第26條第2 項僅臚列「不起訴
    處分或無罪、免訴、不受理、不付審理之裁判確定者」，並
    未將「緩起訴處分」納入。又緩起訴處分既非不能證明行為
    人之犯罪事實，且行為人有支付一定金額之實質處罰，已產
    生實質刑罰之效果，自與上開行政罰法第26條第2 項列舉之
    不起訴處分等情形迥然有別，無從遽為比擬而為相同之處置
    。再者，酒後駕車行為人於受緩起訴處分，如除仍需繳納一
    定金額之行政罰鍰外，尚須依緩起訴所指定之條件繳納一定
    之金錢或服一定之勞務，其結果勢必降低刑事被告接受緩起
    訴之意願，亦與訂定緩起訴處分以替代繁複刑事審判程序之
    制度性機能相悖。是制定在後之行政罰法第26條第2 項既未
    將緩起訴處分列舉其中，本於保障人民基本權及「法律明示
    其一排除其他」之法理暨前揭說明，自不能將條文中「不起
    訴處分」之範圍，擴及於性質並不相同之「緩起訴處分」。
    再者，臺灣高等法院曾就酒後駕車遭緩起訴處分並附條件為
    捐款行為，於緩起訴處分猶豫期間屆滿未經撤銷確定，行政
    機關得否對同一行為課以行政罰鍰相關問題加以研議，結論
    亦同認：行政機關僅得對差額部分再課以行政罰鍰，此觀臺
    灣高等法院暨所屬法院97年11月12日至14日法律座談會刑事
    提案第39號自明。
五、經查：
  (一)本件受處分人即異議人乙○○於民國96年12月29日11時25分
    許，酒後駕駛車牌號碼PLS-109 號重型機車，行經屏東縣鹽
    埔鄉○○街與玉新街口，經警施以酒測，測得呼氣中酒精濃
    度每公升0.574 毫克，超過標準，分別依道路交通管理處罰
    條例第24條第1 項第2 款及第35條第1 項第1 款之規定，裁
    處罰鍰45,000元，已於97年2 月25日吊扣駕駛執照12個月，
    施以道安講習，有交通路公路總局高雄區監理所屏東監理站
    98年9 月14日屏監違裁字第裁82-V00000000號違反道路交通
    管理事件裁決書1 紙在原審卷第6 頁可參。又異議人上開酒
    後駕車犯行，嗣經臺灣高雄地方法院檢察署檢察官於97年3
    月17日以97年度偵字第1634號為緩起訴處分，緩起訴期間為
    1 年，並命受處分人應於緩起訴確定後3 個月內向公庫支付
    20,000元，該緩起訴處分於97年4 月22日確定，異議人並依
    緩起訴內容繳交20,000元完畢，該案件緩起訴期間已屆滿之
    事實，亦有上開緩起訴處分書及臺灣高等法院被告前案紀錄
    表附卷足憑，此部分之事實，堪予認定。
  (二)本件異議人上開酒後駕車之行為，係屬同時觸犯刑事法律及
    違反行政法上義務規定之行為，且前經緩起訴處分確定，異
    議人並已給付20,000元，已產生實質刑罰之效果。揆諸行政
    罰法第26條規定與前揭說明，原處分機關對異議人上開酒後
    駕車之違規行為為裁罰時，除其行為應處以其他種類行政罰
    即吊扣駕駛執照及施以道路交通安全講習，仍得予以裁處外
    ，自不得就該同一違規事實再處以「罰鍰」，原處分再予裁
    處異議人罰鍰，與法自屬有違。上開道路交通管理處罰條例
    第35條第8 項之規定，核屬行政罰法第26條第1 項之特別規
    定。而緩起訴處分固屬廣義之司法處分，為避免經法院裁判
    確定者，仍得裁決繳納；而經緩起訴確定者，反而不得裁決
    繳納差額之不公平情事，所謂經裁判確定應包括緩起訴處分
    確定。準此，本件異議人既依緩起訴處分命令繳交公庫20,0
    00元，而原處分機關就異議人酒後違規駕車，依違反道路交
    通管理事件統一裁罰基準表規定，裁處罰鍰新台幣45,000元
    ，則依上開道路交通管理處罰條例第35條第8 項規定，原處
    分機關就罰鍰部分仍得裁處新台幣25,000元（即差額部分）
    。
六、原裁定將原處分關於罰鍰超過新台幣25,000元部分撤銷，並
    為該部份不罰之諭知，其餘異議駁回（即異議人仍須補繳新
    台幣25,000元罰鍰，並吊扣駕照及施以道安講習），經核並
    無違誤。抗告人抗告意旨，猶執前詞，指摘原裁定不當，為
    無理由，應予駁回。
據上論結，應依道路交通案件處理辦法第26條，刑事訴訟法第41
2 條，裁定如主文。
中    華    民    國    98    年    12    月    14    日
                  刑事第二庭    審判長法  官  林正雄
                                      法  官  陳啟造
                                      法  官  黃壽燕
以上正本證明與原本無異。
不得再抗告。
中    華    民    國    98    年    12    月    14    日
                                      書記官  梁雅華


司法院資訊處製作；財團法人民間司法改革基金會備份。
